臺灣高等法院刑事判決　　　　　　　　 96年度上易字第390號
上　訴　人　臺灣桃園地方法院檢察署檢察官
上　訴　人
即　被　告　乙○○
被　　　告　丙○○
上列上訴人因被告詐欺等案件，不服臺灣桃園地方法院95年度易
字第655 號，中華民國95年12月29日第一審判決（起訴案號：臺
灣桃園地方法院檢察署95年度偵字第7300、8071號），提起上訴
，本院判決如下：
    主  文
原判決關於乙○○部分撤銷。
乙○○無罪。
其他上訴駁回。
    理  由
一、公訴意旨略以：甲○○、越南籍女子PHAN THI VIET HA（潘
    氏越霞）及乙○○、丙○○分別係夫妻，竟與越南人綽號「
    阿雄」（又稱阿風）男子、「阮氏絨」女子共同組成人蛇集
    團，共同意圖為自己不法之所有，於民國94年12月間起，利
    用甲○○妻子PHAN THI VIET HA（潘氏越霞）係越南人之機
    會，先由甲○○、PHAN THI VIET HA（潘氏越霞）夫妻及越
    南人綽號「阿雄」男子、「阮氏絨」女子在越南河內虛設人
    力仲介公司，向VU THI NHAN（武氏顏）、HO THI SEN （胡
    氏蓮）、NGUYEN THI HANH（阮氏幸）、BUI THI THUY （裴
    氏翠）、TRINH THI NGUYET（鄭氏月）、NGUYEN THI THA
    NH（阮氏青）、NGUYEN MINH DIEP（阮明蝶）、LE THI CHI
    N（黎氏九）、NGUYEN THI HANH（阮氏花）等多名先前曾合
    法來台工作已屆期返國之越南籍女子佯稱可再次合法仲介來
    台工作，但須支付美金5500元至6000元不等之仲介費，使VU
    THI NHAN（武氏顏）等多名越南女子不疑有他，在越南分別
    支付美金5500元至6000元不等之款項予在越南負責之PHAN
    THI VIET HA（潘氏越霞），渠等再要求VU THI NHAN（武氏
    顏）等多名越南女子重新申請越南護照，並持先前來台合法
    工作所申請之舊護照及簽證搭機來台，而於VU THI NHAN（
    武氏顏）等多名越南女子來台後，即由甲○○、乙○○、丙○○與越南人綽號「阿雄」男子、「阮氏絨」女子等人將VU
    THI NHAN（武氏顏）等多名越南女子安排居住在桃園縣蘆竹
    鄉○○路110之4號5樓、112之4號5樓及龜山鄉不詳處所等地
    管理，並偽造 VU THI NHAN（武氏顏）等多名越南女子有與
    台灣男子結婚並以來台依親名義之中華民國外僑居留證，並
    於95年1月26日，由甲○○帶同上開鄭氏月、阮氏花2名越南
    女子至台北縣林口鄉○○村○○鄰○○路12號謝孟璋所經營之
    蛋品公司，向謝孟璋佯稱鄭氏月、阮氏花2 名越南女子係結
    婚合法來台之人，可仲介為謝孟璋工作，且提出上開所偽造
    之中華民國外僑居留證以取信謝孟璋，並約定每仲介一名越
    南女子謝孟璋須給付新台幣（以下同）18萬元之仲介費，使
    謝孟璋不疑有他，與甲○○簽立人力派遣合作契約，並交付
    36萬元之仲介費（18萬元之支票（票號：ＱＬ0000000， 票
    載發票日95年3 月26日，以台北國際商業銀行為付款人）及
    轉讓陳文正應給付之18萬元款項），再要求謝孟璋每月從應
    給付予鄭氏月、阮氏花2名越南女子之薪資扣回1萬元及扣除
    1700元予甲○○，另於同月23日，再由甲○○、乙○○以同
    一方式帶同上開阮氏青、阮明蝶、黎氏九3 名越南女子仲介
    予謝孟璋工作，並約定謝孟璋須給付54萬元之仲介費及每月
    1700元之仲介費，但因所帶證件尚有欠缺，故謝孟璋尚未給
    付54萬元款項。又於同年3 月13日及19日，由乙○○帶同越
    南女子阮氏幸、胡氏蓮至桃園縣蘆竹鄉○○路100 號林月琴
    所經營之池上便當店，以同一方式，持偽造之中華民國外僑
    居留證以取信林月琴，並約定每仲介一名越南女子予林月琴
    工作，林月琴須從應給付予越南女子阮氏幸之薪資中扣除11
    700元予乙○○， 另亦同一方式非法仲介武氏顏等多名越南
    女子工作， 再從渠等每月應領取之薪資中扣除11700元之費
    用，使武氏顏等多名越南女子除須先在越南分別支付美金55
    00元至6000元不等之款項外，並於來台工作所取之薪資中再
    被扣除11700元之費用， 每月實際所可領取之薪資已寥寥無
    幾，嗣於95年3 月24日22時47分許，為警在桃園縣蘆竹鄉○○路110之4號5樓、112之4號5樓查獲甲○○，並扣得上開偽
    造居留證、帳冊、郵局存摺、金融卡、信用卡等物，乙○○
    、丙○○則經甲○○通知將偽造居留證、護照及多名越南女
    子帶離，並於同月30日22時許，始為警在上址查獲。因認被
    告乙○○、丙○○與甲○○、PHAN THI VIET HA（潘氏越霞
    ）所為，均係犯刑法第216條、212條之行使變造特種文書罪
    嫌及第339條第1項之詐欺取財罪嫌。渠等偽造特種文書之行
    為為行使之行為所吸收，不另論罪。被告等多次偽造特種文
    書及詐欺之行為，時間緊接，犯罪構成要件相同，顯係基於
    概括犯意反覆為之，應各依刑法連續犯之規定論處。被告等
    人與越南人阿雄、阮氏絨等人間，有犯意聯絡及行為分擔，
    應論以共同正犯。又被告所犯上開二罪間，有方法結果之牽
    連關係，應依刑法第55條從後者一重處斷云云。（甲○○業
    經原審判決認定甲○○所為係犯行為時刑法第216條、第212
    條之行使偽造特種文書罪，及行為時刑法第339條第1項之詐
    欺取財罪。所犯偽造特種文書犯行，為行使之高度行為所吸
    收，不另論罪。其先後多次共同行使偽造特種文書、共同詐
    欺取財犯行，犯罪時間均接近，所犯罪名亦相同，顯係基於
    概括犯意為之，應依行為時刑法第56條之規定，均論以一罪
    ，並加重其刑。其與潘氏越霞、謝東和、綽號「阿雄」、「
    阿豪」之成年男子，及「阮氏絨」之成年女子等，有犯意聯
    絡及行為分擔，為共同正犯。被告甲○○所犯共同連續行使
    偽造特種文書罪及共同連續詐欺取財罪，二罪間有方法、結
    果之牽連關係，應依行為時刑法第55條規定，論以牽連犯，
    從一重判處被告甲○○共同連續意圖為自己不法之所有，以
    詐術使人將本人之物交付，處有期徒刑一年十月。被告不服
    原判決提起上訴後，嗣於本院96年5月7日審理中撤回上訴而
    確定。）
二、公訴人認被告乙○○、丙○○二人有上揭犯行，無非係以甲○○警詢及偵查中之指述，資為論據，惟訊據被告二人均矢
    口否認有公訴人所指之犯行，被告乙○○辯稱：當初周先生
    跟我講她們都是合法持護照進來臺灣，她們不是犯人，我不
    曉得她們是非法入境，我只是幫她們介紹工作云云。被告丙○○辯稱：他們做什麼事我都沒有參與，我不知道她們非法
    入境云云。
三、按被告未經審判證明有罪確定前，推定其為無罪。犯罪事實
    應依證據認定之，無證據不得認定犯罪事實。不能證明被告
    犯罪者，應諭知無罪之判決。刑事訴訟法第154條第1項、第
    2項，及同法第301條第1 項前段，分別定有明文。復按刑事
    訴訟上證明之資料，無論其為直接證據或間接證據，均須達
    於通常一般之人均不致有所懷疑，而得確信其為真實之程度
    ，始得據為有罪之認定，若其關於被告是否犯罪之證明未能
    達此程度，而有合理之懷疑存在時，致使無從形成有罪之確
    信，在刑事訴訟「罪疑唯輕」、「無罪推定」原則下，依據
    「罪證有疑，利於被告」之證據法則，即不得遽為不利被告
    之認定，有最高法院76年台上字第4986號判例意旨足資參照
    。此即學說上所稱基於嚴格證明法則下之「有罪判決確信程
    度」，對於被告是否犯罪之證據應證明至「無庸置疑」之程
    度，否則，於無罪推定原則下，被告自始被推定為無罪之人
    ，對於檢察官所指出犯罪嫌疑之事實，並無義務證明其無罪
    ，即所謂不「自證己罪原則」，而應由檢察官負提出證據及
    說服之責任，如檢察官無法舉證使達有罪判決之確信程度，
    以消弭法官對於被告是否犯罪所生之合理懷疑，自屬不能證
    明犯罪，即應諭知被告無罪。
四、經查：同案被告甲○○於警詢、偵查中之供述，並未供稱被
    告二人有何參與本案犯罪具體之犯行，而其於警詢中之自白
    書，並未自承犯罪，亦未指稱被告二人參與犯罪，且其於原
    審審理中供稱自白書內容虛偽，其與乙○○結識於94年12月
    間，惟至95年2、3月始討論合作籌組「日月光人力仲介公司
    」之情，之前曾請乙○○代為尋找僱主，每仲介一名外勞，
    可以抽取傭金一萬元，乙○○因為想要從事人力仲介，覺得
    利潤不錯，遂與之提及合作組公司之計畫等語。為乙○○所
    不否認在卷。又證人顏維仁於原審證稱，95年2 月農曆過年
    前，乙○○與甲○○共同欲仲介外勞予其快炒店，感覺都是
    甲○○主導，乙○○祇是幫腔，不甚專業，後未敢接受而作
    罷等語。證人即乙○○之友人沈家健於原審亦結證稱（略以
    ）：乙○○想與甲○○合作，因我有工會實務經驗，乙○○
    找我一同聽甲○○介紹業務，我覺得之前甲○○所說介紹一
    名外勞仲介費一萬元的利潤太高，曾勸乙○○要小心，乙○○說相信甲○○是合法的，我也一再向甲○○確定是否合法
    ，不過我對甲○○所說外籍人士進來就有勞、健保的說法甚
    為質疑，但乙○○一直相信甲○○是合法的等語。足見乙○○於95年3月24 日被查獲前幾日，仍相信甲○○是從事合法
    人力仲介，甲○○以仲介一名外勞佣金一萬元之利益，以及
    乙○○代為租屋後，確實有多名外勞入住，甲○○並開始四
    處尋找僱主，更使當時祇想賺錢之乙○○相信甲○○擁有引
    進外勞之管道，又因為誤信甲○○所言其等係結婚來台之外
    籍新娘，並提出健保卡及居留證以取信乙○○，是直至甲○○告知其等係假結婚入境之前，乙○○仍誤信所從事為合法
    仲介，其於三月間仲介林月琴外勞胡氏蓮、阮氏幸，主觀上
    應以為其所從事為合法仲介，當不能以其利潤甚高，及乙○○起意貪念，將外勞視為廉價勞工，不重視外勞人權，即遽
    斷其有詐欺取財犯行。此外，檢察官更未說服本院相信乙○○知情並參與行使偽造居留證之犯行，而證人甲○○於原審
    證稱，與丙○○不熟，未與丙○○談及合作仲介之事等語。
    是更難證明丙○○有參與行使偽造特種文書、詐欺取財之犯
    行，又上開越南國籍之VU THI NHAN（譯名武氏顏）、BUI T
    HI THUY（譯名裴氏翠）、HO THI SEN（譯名胡氏蓮）、NGU
    YEN THI HANH（譯名阮氏幸）、TRINH THI NGUYET（譯名鄭
    氏月）、NGUYEN THI HANH（譯名阮氏花）、NGUYENTHI THA
    NH（阮氏青）、NGUYEN MIN H DIEP（譯名阮明蝶）、LE TH
    I CHIN（譯名黎氏九）等九名女子（以下均稱譯名），先前
    曾合法來台工作，屆期返國，惟仍欲至我國工作，並不知來
    台後係假結婚，以依親名義取得工作，而經潘氏月霞設立在
    越南之美容公司向武氏顏、裴氏翠、胡氏蓮、阮氏幸、鄭氏
    月、阮氏花、阮氏青、阮明蝶、黎氏九等人向其等佯稱可以
    再次合法仲介來台工作，並無證據足資證明該等女子知情來
    台工作有何涉及不法，該等女子自非屬非法入境之犯人；從
    而被告乙○○電告其妻丙○○，將原先安置於桃園縣蘆竹鄉
    ○○路11 0之4號、112之4號5樓之處所之越南女子帶離該住
    處，丙○○因而先將之安置於乙○○、丙○○家中，再移往
    其之母親家中，嗣再請友人帶至台北安置，亦不能遽論以被
    告乙○○、丙○○二人應負共同藏匿犯人之刑責，檢察官起
    訴書亦未認定被告乙○○、丙○○有犯藏匿犯人之罪嫌提起
    公訴，依法亦不能加以審判。且原審亦僅認定同案被告甲○○與潘氏越霞、謝東和、綽號「阿雄」、「阿豪」之成年男
    子，及「阮氏絨」之成年女子等，共犯行為時刑法第216 條
    、第212條之行使偽造特種文書罪，及行為時刑法第339條第
    1 項之詐欺取財罪，並未認定本案被告二人亦為共同正犯，
    甲○○此部分判決亦經判決確定，詳如上述。綜上所述，顯
    見被告二人上開否認有犯罪之辯解，應可採信，其等被訴犯
    罪均屬不能證明，原審認起訴書已敘及被告乙○○藏匿犯人
    之事實，係犯行為時刑法第164條第1項之藏匿犯人罪，予以
    論科，並認與其他被訴無罪部分，依行為時法律有裁判上一
    罪關係，敘明不另為無罪之諭知，依法自有未合；被告乙○○上訴意旨矢口否認有藏匿犯人之犯行，指摘原審對其判決
    部分不當為有理由；檢察官上訴意旨以：(一)被告乙○○於原
    審審理中自承：被告甲○○邀約合作引進仲介越南勞工生意
    時，即邀任職於桃勤產業工會之常務理事長，了解勞工事務
    之證人沈家健到場，其目的係要借助證人沈家健之知識，了
    解被告甲○○引進外籍勞工合法程序流程，況證人沈家健於
    審理中已證稱當時有質疑被告甲○○天下沒有白吃之午餐，
    這樣的引進是否合法？被告乙○○既與證人沈家健同桌，又
    為了解引進流程合法性與否，而邀約證人沈家健到場，當證
    人沈家健提出質疑後，又未進一步查證，顯見被告乙○○主
    觀上已對被告甲○○引進外籍勞工進而仲介之流程有所疑問
    ，而不進一步之查證確認以保障權利，而任由被告甲○○安
    排引進，又未查看確認身分是否屬實之情下，已與常情有違
    ，進而將越南勞工鄭氏月、阮氏花仲介予謝孟璋，賺取費用
    營利，況被告甲○○亦告知該引進之越南勞工之身分是非法
    來台之情況下，被告乙○○不主動報案，而繼續將非法來台
    之越南女子安置於桃園縣蘆竹鄉○○路110- 4號、112-4號5
    樓處，並等到武氏顏為警查獲持偽造居留證後，立即打電話
    通知太太即被告丙○○將上址處所在之越南女子等人帶離現
    場情況下，足認其明知同案共犯以非法方式引進之越南勞工
    ，而對其身分之是否合法乙節有懷疑之認識。(二)被告乙○○
    、丙○○雖否認犯行，惟被告甲○○於原審審理中證稱：「
    於事發前，已告知乙○○，宿舍中之越南女子均係非法入境
    。」，被告周瑞琪於事前先向乙○○、丙○○稱：如仲介每
    名外勞工作，可獲得1 萬元之代價，事後，並邀約被告乙○○共同成立人力派遣仲介公司，如非了解實情，應無任意投
    資之情。又被告丙○○將越南籍女子胡氏蓮、阮氏幸仲介予
    不知情之池上便當老闆林月琴雇用，被告丙○○亦帶同裴氏
    翠買菜，又被告甲○○等人又負責保管越南女子等人之證件
    ，越南女子出門亦需告知始得許可等情，及武氏顏為警查獲
    持有偽、變造之居留證之後，被告乙○○隨即要求被告丙○○將上址藏匿之越南女子、菲律賓人賴瑞等人帶離上址處藏
    匿，難認被告丙○○不知越南女子為非法來台之情，被告乙○○、丙○○既明知越南女子非合法來台，已涉有不法，為
    免為警查獲，由被告乙○○以電話通知被告丙○○將越南女
    子等人帶離現場，顯有為湮滅不法證據之情。綜上所述，被
    告乙○○等人所為係犯偽造文書、詐欺、藏匿人犯之罪嫌。
    原審認事用法顯有違誤，指摘原判決不當。惟查，並無證據
    證明被告二人知情並參與上開詐欺取財及行使偽造居留證特
    種文書之犯行，且並無證據足資證明該等女子知情來台工作
    有何涉及不法，該等女子自非屬非法入境之犯人，被告二人
    所為並不構成藏匿犯人罪，檢察官起訴書亦未認定被告二人
    有藏匿犯人之罪嫌提起公訴，依法亦不能加以審判，均詳如
    上述，本件檢察官上訴為無理由。惟被告乙○○部分既有上
    揭可議之處，自應仍由本院將乙○○部分撤銷，諭知乙○○
    無罪之判決；至被告丙○○部分原審以不能證明其犯罪，諭
    知被告丙○○無罪，經核並無不合，檢察官對此部分上訴為
    無理由，已如上述，應予駁回。
據上論斷，應依刑事訴訟法第369條第1項前段、第368條、第364
條、第301條第1項，判決如主文。
本案經檢察官李良忠到庭執行職務。
中　　華　　民　　國　　96　　年　　5 　　月　　21　　日
　　　　　　　　　刑事第三庭  審判長法　官　許國宏
　　　　　　　　　　　　　　　　　  法　官　許增男
　　　　　　　　　　　　　　　　　  法　官　楊貴志
以上正本證明與原本無異。
不得上訴。
                                    書記官　陳盈璇
中　　華　　民　　國　　96　　年　　5 　　月　　22　　日
